最高法院民事判決　　　　　　　　　　　　　　　八十七年度台上字第二二二六號
　　上　訴　人　臺灣省農業試驗所
　　法定代理人　林俊義
　　訴訟代理人　林俊雄律師
　　上　訴　人　黃炎成
　　被 上訴 人　吳聲樑
　　　　　　　　吳政昌
　　　　　　　　吳克城
　　　　　　　　吳淑華
　　　　　　　　吳秀珍
右當事人間請求損害賠償事件，上訴人對於中華民國八十六年五月二十六日台灣高等
法院台中分院判決（八十六年度訴字第二號），提起上訴，本院判決如左：
    主  文
上訴駁回。
上訴訴訟費用由上訴人連帶負擔。
    理  由
本件被上訴人主張：上訴人台灣省農業試驗所之受僱人即上訴人黃炎成於民國八十五
年一月二十九日下午五時三十分許，駕駛車牌號碼ＪＫＪ－三五八號重型機車，沿台
中縣霧峰鄉○○路台灣省農業試驗所旁連接該所前後門之無名道路，由東往西即由該
所大門往後門方向行駛，以執行每日關閉鐵門之工作，途經另條與之交岔之無名農路
，為無號誌之交岔路口，應減速慢行，注意車前狀況，且隨時採取必要之安全措施，
竟疏未注意，而持續以時速四十公里以上速度行駛，至上開路口因煞車不及，撞及被
害人吳李玉英駕駛沿該無名農路由南向北行駛之車號ＳＱＺ－二九一號輕型機車，致
吳李玉英人車倒地，因此受顱內出血傷害，經送醫不治，於同年二月一日死亡，吳李
玉英為被上訴人吳聲樑之妻，其餘被上訴人之母，自得依侵權行為之法律關係，請求
上訴人連帶賠償吳聲樑所支出醫藥費、殯葬費之損害及慰撫金計新台幣（下同）二百
五十四萬一千六百五十二元，其餘被上訴人之慰撫金各六十萬元等情，求為命上訴人
連帶如數給付，並加給法定遲延利息之判決（其中吳聲樑超過四十四萬二千五百八十
三元五角本息、被上訴人吳政昌、吳克城、吳淑華、吳秀珍各超過十五萬元本息部分
，經原審駁回被上訴人之請求，未據其聲明不服，已告確定）。
上訴人則以：上訴人黃炎成雖為上訴人台灣省農業試驗所僱用之技工，然黃炎成駕駛
機車，疏未注意，而與吳李玉英相撞，吳李玉英因而受傷致死，雖經刑事判決判處過
失致人於死罪刑，但並非執行職務之行為，台灣省農業試驗所不負民法第一百八十八
條之連帶賠償責任。又吳李玉英駕駛輕型機車，行經無號誌之交岔路口，未讓右方車
先行，為本件車禍之肇事原因。又吳李玉英無照駕駛機車有違規定，其靠左邊行走，
超載紙盒板，未戴安全帽，而傷到頭部，因顱內出血致死，對於死亡之發生及損害之
擴大，吳李玉英與有重大過失。吳聲樑為吳李玉英之夫，現年五十七歲，並無不能維
持生活及無謀生能力之情形，不得請求扶養費。又被上訴人請求之慰撫金，均屬過高
等語，資為抗辯。
原審斟酌全辯論意旨及調查證據之結果，以：被上訴人前揭主張黃炎成駕駛重型機車
，過失撞及吳李玉英駕駛之輕型機車，致吳李玉英受顱內出血傷害，經送醫不治死亡
之事實，為上訴人所不爭，並有調閱之台灣台中地方法院八十五年度交易字第三八二
號黃炎成過失致死刑事案件卷宗可稽。查黃炎成於檢察官偵查時供稱：「我由台灣省
農業試驗所前門往後門方向行駛，到靠近後門之交岔路口，死者（即吳李玉英）由我
左邊騎機車過來，當時四週都是很高的籬笆，沒有看到死者騎過來，我當時時速四十
餘公里」云云。又依上開刑事案件卷宗所附道路交通事故調查報告表(一)(二)及現場相片
顯示，本件是在無號誌交岔路口肇事，兩輛機車均無煞車痕，肇事後黃炎成所駕駛機
車往前倒地刮地長五‧七公尺，該機車車前大燈處歪斜，左側下端變速桿向後彎曲，
前輪外胎有擦痕，吳李玉英所駕駛機車右後側有擦損。足見本件車禍之發生，黃炎成
行經無號誌之交岔路口，應減速慢行，注意車前狀況，且隨時採取必要之安全措施，
竟疏未注意，以時速四十公里以上速度行駛，因而其所駕駛機車前側撞及吳李玉英駕
駛機車後側，自有過失。而吳李玉英未戴安全帽，無照駕駛輕型機車及超載，行經無
號誌交岔路口未讓右方車先行，為被上訴人所不爭，是吳李玉英對於本件損害之發生
及擴大與有過失。經審酌雙方過失情形，本件車禍之發生，黃炎成及吳李玉英各應負
百分之五十之肇事責任。上訴人辯稱，本件車禍主要過失在吳李玉英，黃炎成僅應負
百分之三十責任云云，殊非可採。按因故意或過失，不法侵害他人之權利者，負損害
賠償責任。又受僱人因執行職務，不法侵害他人之權利者，由僱用人與行為人連帶負
損害賠償責任。不法侵害他人致死者，對於支出殯葬費之人，亦應負損害賠償責任。
被害人對於第三人負有法定扶養義務者，加害人對於該第三人亦應負損害賠償責任。
不法侵害他人致死者，被害人之父、母、子、女及配偶，雖非財產上之損害，亦得請
求賠償相當之金額，民法第一百八十四條第一項前段、第一百八十八條第一項前段、
第一百九十二條、第一百九十四條分別定有明文。又按民法第一百八十八條第一項所
謂受僱人因執行職務不法侵害他人之權利，不僅指受僱人因執行其所受命令，或委託
之職務自體，或執行該職務所必要之行為，而不法侵害他人之權利者而言，即受僱人
之行為，在客觀上足認為與其執行職務有關，而不法侵害他人之權利者，就令其為自
己利益所為亦應包括在內。查黃炎成為台灣省農業試驗所之技工，每天均需負責該試
驗所鐵門之開啟及關閉工作，黃炎成於前往執行該關閉鐵門工作時，發生本件車禍之
事實，為黃炎成於上開刑事案件警訊時所承認，且台灣省農業試驗所對於黃炎成為其
技工，每天均需負責該試驗所鐵門之開啟及關閉工作等情，亦不爭執。是黃炎成於執
行其關閉該試驗所鐵門工作時，發生本件肇事行為，在客觀上已足認為與其執行職務
有關。至於黃炎成所駕駛機車是否為其私人所有，台灣省農業試驗所是否指示其駕駛
機車前往，是否下班返家途中順便關門，因而發生車禍，刑事判決是否認定駕駛為黃
炎成之業務，均與判斷黃炎成是否執行台灣省農業試驗所關閉鐵門之職務無涉。台灣
省農業試驗所有關本件黃炎成駕車肇事，並非屬執行職務之行為之抗辯，亦非可採。
台灣省農業試驗所為黃炎成之僱用人（原判決誤載為受僱人），黃炎成因執行職務駕
駛機車，疏於注意，因而肇事，致吳李玉英死亡，應認吳李玉英之死亡與黃炎成因執
行職務之侵權行為有相當因果關係，上訴人應對被上訴人連帶負損害賠償責任。茲就
被上訴人因吳李玉英死亡所受之損害金額分別審核如下：(一)殯葬費部分：吳聲樑主張
其為吳李玉英處理身後事宜，支出殯葬費四十八萬九千五百六十七元五角，固據其提
出收據為證，惟兩造均同意必要之殯葬費以三十三萬元計算，是吳聲樑所支出必要之
殯葬費為三十三萬元。(二)扶養費部分：吳聲樑為吳李玉英之配偶，係二十九年十一月
十日生，於吳李玉英死亡時為五十五歲，其雖有田地面積○‧七三五七公頃所有權應
有部分二分之一，耕作面積為三分左右，但每年收入扣除支出後僅約九千五百元，有
戶籍謄本、土地所有權狀、支出收入計算表足憑，且為上訴人所不爭。吳聲樑主張其
不能維持生活，堪予認定。按民法第一千一百十七條第一項規定，受扶養權利者，以
不能維持生活而無謀生能力者為限。又同條第二項規定，前項無謀生能力之限制，於
直系血親尊親屬不適用之。再按配偶之受扶養權利之順序與直系血親尊親屬同（同法
第一千一百十六條之一參照）。吳聲樑既不能維持生活，自有受扶養之權利。上訴人
辯稱，吳聲樑年富體壯，職業為自耕農，有農地，並無不能維持生活及無謀生能力之
情形，依法不得請求扶養費云云，非可採取。查吳李玉英死亡時五十二歲，自七十六
年五月起在台灣省農業藥物毒物試驗所擔任臨時工，每月薪水二萬元左右之事實，為
兩造所不爭，並有該試驗所八十六年三月二十一日函及薪資給與表可證。吳李玉英雖
擔任臨時工按日計酬，仍有扶養其配偶吳聲樑之能力，其對吳聲樑負有法定扶養義務
，吳聲樑自得請求上訴人連帶賠償所受扶養費之損害。又查吳聲樑於吳李玉英死亡時
即八十五年二月一日，已滿五十五歲，依內政部統計處編印之中華民國八十三年台閩
地區簡易生命表記載推算，吳聲樑之餘命為二二‧一年，其請求按十五年計算扶養期
間，自無不可。又吳聲樑請求按八十四年度所得稅扶養親屬免稅額每人每年六萬八千
元計算扶養費損害，並無過高。依此計算，其請求一次賠償全部扶養費損害，按霍夫
曼計算法扣除中間利息後，為其得請求之總額（即七十七萬五千八百三十九元，元以
下不計）。惟吳聲樑生有子女吳政昌、吳克城、吳淑華、吳秀珍共四人，有戶籍謄本
可憑。吳聲樑之子女亦應負扶養義務，是吳李玉英所應分擔之扶養費為五分之一，即
為十五萬五千一百六十七元（元以下不計，原判決誤載為十五萬五千一百六十八元）
，為吳聲樑所受扶養費之損害。(三)慰撫金部分：吳李玉英為吳聲樑之配偶，其餘被上
訴人之母，吳聲樑與吳李玉英結縭近三十年，恩愛至深，驟然相隔，其餘被上訴人受
吳李玉英養育多年，頓然失恃，永生無法彌補，被上訴人精神上之痛苦，非筆墨所能
形容，此乃必然。查吳聲樑國小畢業，業農，有農地面積○‧七三五七公頃所有權應
有部分二分之一，耕作面積為三分左右，每年收入扣除支出後僅約九千五百元，收入
甚微；吳政昌高職畢業，有房屋一間，月入約二萬元；吳克城高職畢業，月入約三萬
元，無不動產；吳淑華、吳秀珍均為高職畢業，家庭主婦，無不動產。黃炎成在台灣
省農業試驗所擔任技工，月入約二萬五千元，有農地一分七厘多，房屋一間；台灣省
農業試驗所為政府機關等情，已據兩造各自陳明在卷。茲審酌兩造之身分、地位、經
濟能力及被上訴人所受精神上痛苦等一切情狀，認吳聲樑、吳政昌、吳克城、吳淑華
、吳秀珍請求賠償慰撫金，依序以四十萬元、三十萬元、三十萬元、三十萬元、三十
萬元為相當。綜上所述，吳聲樑得請求賠償殯葬費三十三萬元、扶養費十五萬五千一
百六十七元、慰撫金四十萬元，合計八十八萬五千一百六十七元；其餘被上訴人各得
請求慰撫金三十萬元。按損害之發生或擴大，被害人與有過失者，法院得減輕賠償金
額或免除之，民法第二百十七條第一項定有明文。本件車禍黃炎成與吳李玉英各應負
百分之五十之肇事責任，已如前述，爰減輕上訴人賠償金額百分之五十，即上訴人應
連帶賠償吳聲樑四十四萬二千五百八十三元五角，吳政昌、吳克城、吳淑華、吳秀珍
各十五萬元。從而，被上訴人依侵權行為之法律關係，請求上訴人連帶給付吳聲樑四
十四萬二千五百八十三元五角，吳政昌、吳克城、吳淑華、吳秀珍各十五萬元，及均
自起訴狀繕本送達上訴人後之八十五年十一月二十二日起至清償日止，按年息百分之
五計算之利息，自屬有據，應予准許，為其心證之所由得。因而為被上訴人此部分勝
訴之判決，經核於法洵無違誤。上訴論旨，徒就原審取捨證據、認定事實之職權行使
，指摘此部分原判決為不當，聲明廢棄，不能認為有理由。
據上論結，本件上訴為無理由。依民事訴訟法第四百八十一條、第四百四十九條第一
項、第八十五條第二項，判決如主文。
中      華      民      國    八十七    年     九       月     十八     日
                              最高法院民事第二庭
                                  審判長法官  曾  桂  香
                                        法官  劉  延  村
                                        法官  徐  璧  湖
                                        法官  劉  福  聲
                                        法官  黃  秀  得
      右正本證明與原本無異
                                              書  記  官
中      華      民      國    八十七    年     九       月     三十     日
